臺灣高雄地方法院刑事判決　　　　　　 99年度易緝字第162號
公　訴　人　臺灣高雄地方法院檢察署檢察官
被　　　告　梁天賜
指定辯護人　本院公設辯護人蘇鴻吉
上列被告因詐欺案件，經檢察官提起公訴（98年度偵字第33179
號、99年度偵字第3462號、第3521號、第3751號）及移送併案審
理（99年度偵字第4472號），本院判決如下：
    主  文
梁天賜無罪。
    理  由
一、公訴意旨及移送併辦意旨略以：被告梁天賜明知若他人不以
    自己名義申辦行動電話門號或帳戶，反以蒐購或其他方式取
    得他人門號或帳戶使用，可能作為詐騙集團行騙或犯罪聯絡
    之用，且藉此躲避檢警之追緝，竟仍與被告葉廣德（業經本
    院於民國99年11月22日，以99年度易字第1262號判決處有期
    徒刑5 月確定），共同基於幫助詐欺取財之未必故意，先於
    98 年8月28日以被告梁天賜名義向遠傳電信股份有限公司高
    雄右昌特約服務中心（址設高雄市○○區○○路679 號，下
    稱遠傳電信）申辦行動電話門號0000000000號，又於同年月
    31日以被告梁天賜名義向彰化商業銀行北高雄分行（址設高
    雄市○○區○○路720 號，下稱彰化銀行北高雄分行）申辦
    帳號00000000000000000 號帳戶後。於同年9 月2 日上午10
    時許，共同在高雄市○○區○○路某「統一超商」前，將上
    開門號SIM 卡及上開帳戶存摺、印章，以新台幣（下同）1,
    000 元之代價，賣予某姓名年籍不詳之詐騙集團成員使用。
    嗣詐騙集團成員取得該門號及帳戶後，旋基於為自己不法所
    有之意圖，於98年9 月上旬，分別在「雅虎奇摩」及「Pc
    Home」網站上刊登拍賣「台糖蜆精錠」、「魔獸世界」遊戲
    季卡、「華新摩戴舒四層活性碳口罩」、「Nokia 5530型」
    行動電話、外科手術口罩等商品之假廣告，致附表所示之梁
    懷麋等人，均誤認詐欺集團有出賣商品之真意，分別得標後
    以廣告中所留之被告梁天賜所有之上開門號與詐騙集團成員
    聯絡，並於附表所示之時間，匯款附表所示之款項至被告梁
    天賜所有上開帳戶。嗣因梁懷麋等人匯款後均未收得貨品，
    方知受騙並報警處理，經警循線追查後，始悉上情，因認被
    告梁天賜涉犯刑法第339 條第1 項、第30條第1 項之幫助詐
    欺取財罪嫌等語。
二、按「犯罪事實應依證據認定之，無證據不得認定其犯罪事實
    ，又不能證明被告犯罪者，應諭知無罪之判決」，刑事訴訟
    法第154 條第2 項、第301 條第1 項定有明文。又「認定犯
    罪事實所憑之證據，雖不以直接證據為限，間接證據亦包括
    在內，然而無論直接或間接證據，其為訴訟上之證明，須於
    通常一般之人均不致有所懷疑，而得確信其為真實之程度者
    ，始得據為有罪之認定，倘其證明尚未達到此一程度，而有
    合理之懷疑存在、無從為有罪之確信時，自應為無罪之判決
    」，有最高法院76年臺上字第4986號判例可資參照。再按「
    幫助犯，非但行為之外形可認為幫助，且必須與正犯有犯意
    之聯絡。若幫助之人，誤信為正當行為，並無違法之認識，
    則其行為縱予正犯以助力，尚難遽令負幫助之罪責。」，有
    最高法院20年上字第1828號判例可資參照，是「刑法上幫助
    犯之成立，須行為人基於幫助正犯犯罪之意思，予正犯以精
    神上或物質上之助力而參與犯罪構成要件以外之行為，以助
    成正犯犯罪之實施為要件。如果，雖在外形上，可認為幫助
    ，但對正犯之犯罪，無違法之認識，而欠缺幫助犯罪之故意
    ，係基於其他原因，即難論以幫助犯」（最高法院88年度台
    上字第5848號判決參照）。
三、證據能力部分：按被告以外之人於審判外之言詞或書面陳述
    ，除法律有規定者外，不得作為證據；又被告以外之人於審
    判外之陳述，雖不符合同法第159 條之1 至第159 條之4 之
    規定，但經當事人於審判程序同意作為證據，法院審酌該言
    詞陳述或書面陳述作成時之情況，認為適當者，亦得為證據
    。當事人、代理人或辯護人於法院調查證據時，知有第159
    條第1 項不得為證據之情形，而未於言詞辯論終結前聲明異
    議者，視為有前項之同意，刑事訴訟法第159 條第1 項及第
    159 條之5 分別定有明文。查本件判決所引用據以認定事實
    之各項證據，除符合刑事訴訟法第159 條之1 至4 所列之傳
    聞例外規定，本得做為證據外，餘均經檢察官、被告之辯護
    人於本院準備程序及審理中同意做為證據（見本院99年度易
    緝字第162 號卷第93頁），且於言詞辯論終結前，均未聲明
    異議，本院審酌該等證據作成時之狀況，並無違法取證之情
    事，且無不宜作為證據之情形，依前開說明，認均有證據能
    力。
四、公訴意旨認被告梁天賜涉犯幫助詐欺取財罪嫌，無非以被告
    梁天賜、葉廣德於警詢、偵訊中之供述，及附表所示被害人
    梁懷麋等人於警詢時之證述，0000000000號行動電話服務申
    請書、彰化銀行北高雄分行帳號00000000000000000 號帳戶
    開戶資料、交易明細、拍賣網頁資料、華南商業銀行匯款回
    條聯、彰化銀行、中國信託商業銀行及臺灣銀行自動櫃員機
    交易明細表、分局受理各類案件紀錄表、受理詐騙帳戶通報
    警示簡便格式表、內政部警政署反詐騙案件紀錄表各1 份為
    其論據（參警(一)卷第1 至11頁、第20頁至第53頁、警(四)卷第
    1 頁至第13頁、第19頁至第75頁、偵(二)之1 卷第3 頁至第4
    頁、偵(二)之2 卷第8 頁、偵(三)卷第3 頁至9 頁）。而被告梁
    天賜為喑啞人士，且智能不足，有高雄市楠梓區公所函及高
    雄市立凱旋醫院鑑定書在卷可憑（參本院易緝卷第45頁至第
    47 頁 殘障鑑定資料；第66頁至第68頁精神鑑定資料），本
    院於審理中除指定公設辯護人為其辯護外，另委請手語通譯
    黃麗蘭於審理過程為其翻譯，然被告梁天賜就通譯所為之手
    語，始終以點頭回應，因此通譯研判被告梁天賜未能瞭解其
    意，經再請被告梁天賜直接閱讀被告席位之電腦螢幕後，通
    譯亦認其無法瞭解筆錄內容之意思，有本院審判筆錄在卷可
    考（參本院卷第第90頁、第92頁、第101 頁至第103 頁），
    是本件被告梁天賜無法就其涉犯罪嫌為認罪與否之答辯，自
    應由本院依卷內證據予以認定。經查：
  (一)前開門號及帳戶、印章，係被告葉廣德帶領被告梁天賜於前
    揭時間、地點，以被告梁天賜名義分別向遠傳電信及彰化銀
    行北高雄分行申辦。其後被告葉廣德並於98年9 月2 日上午
    10時許，帶領被告梁天賜前往高雄市○○區○○路某「統一
    超商」前，將上開門號SIM 卡及上開帳戶存摺、印章，以1,
    000 元之代價，賣予某姓名年籍不詳之詐騙集團成員。嗣詐
    騙集團成員取得該門號及帳戶後，先分別在「雅虎奇摩」及
    「PcHome」網站上刊登拍賣「台糖蜆精錠」、「魔獸世界」
    遊戲季卡、「華新摩戴舒四層活性碳口罩」、「Nokia 5530
    型」行動電話、外科手術口罩等商品之假廣告，致附表所示
    之被害人梁懷麋等人均誤詐欺集團有出賣商品之真意，分別
    於得標後以廣告中所留被告梁天賜所有上開門號與詐欺集團
    成員聯絡，並於附表所示之時間，匯款附表所示之款項至被
    告梁天賜上開帳戶內等情，業據被告葉廣德於警詢、偵查、
    本院準備程序及審理中陳述明確（參警(一)卷第8 至11頁、偵
    (一)卷第5 頁至第7 頁；99年度易字第1262號卷第73頁至第75
    頁、第80頁至86頁），復有證人即附表所示被害人梁懷麋等
    人於警詢中就詐欺集團如何利用上開門號及帳戶詐騙之陳述
    在卷可憑（參警(四)卷第19頁至第20頁、第28頁至29頁、第41
    至43頁、第48至49頁、第56至58頁、第69頁），另有遠傳電
    信0000000000號行動電話服務申請書、彰化銀行北高雄分行
    帳號00000000000000000 號帳戶開戶資料、交易明細、拍賣
    網頁資料、華南商業銀行匯款回條聯、彰化銀行、中國信託
    商業銀行及臺灣銀行自動櫃員機交易明細表、分局受理各類
    案件紀錄表、受理詐騙帳戶通報警示簡便格式表、內政部警
    政署反詐騙案件紀錄表各1 份在卷可稽（參警(一)卷第20頁至
    第53頁、警(四)卷第21至27頁、第30頁至第40頁、第44至47頁
    、第50至55頁、第59至68頁、第70至75頁），此部分之事實
    ，堪以認定。
  (二)近年來詐欺集團利用他人門號、帳戶以行詐騙之事時有所聞
    。政府為避免此類犯罪日益擴大，就任意交付不明人士門號
    、帳戶會可能涉犯何罪及此類犯罪之手法，除透過警政單位
    宣導外，亦利用報章雜誌及新聞多所宣傳。是一般智識能力
    正常之人，透過政府宣導及各類傳媒之宣傳，見他人不自己
    申請門號、帳戶，反係購買不特定人之門號、帳戶使用，當
    可預見該門號、帳戶，可能被利用為與財產有關之犯罪工具
    。然相對於一般智識能力正常之人，例如甫對社會生活稍有
    概念之四、五歲稚子，政府及媒體之宣導，並非其所會及所
    能關注之事項，加以此類犯罪係經過集團事先安排後，由各
    個成員依照計劃時序為各個行為，各個行為於行為時獨立觀
    察，可能對他人並無任何侵害（例如交付帳戶時），非如傷
    害、搶奪等對他人有直接侵害之行為，而為該年齡稚子所能
    輕易理解，因此該年齡之稚子，若見他人購買不特定人之門
    號、帳戶使用，自難認其可預見該門號、帳戶，可能被利用
    為與財產有關之犯罪工具。因之並非舉凡有交付他人門號、
    帳戶之客觀行為，即能逕行推論交付者主觀上有預見該門號
    、帳戶，可能被利用為與財產有關之犯罪工具，仍須依該交
    付者之精神狀況、智識程度綜合研判。而本件被告梁天賜為
    喑啞人士，且智能不足，有如前述，雖依殘障者個案資料卡
    所載，被告梁天賜教育程度形式上為小學畢業，有該資料卡
    在卷可證（參本院卷第46頁），然依其於本院審理時，無法
    瞭解筆錄文字意思，有如前述；於精神鑑定時，因無法理解
    手語，鑑定小組人員改以筆談方式與之溝通時，被告針對不
    同問題，唯一可理解之答案只有自身名字，被告除肚子餓會
    向家人反應外，其餘時間多獨處，有高雄市立凱旋醫院精神
    鑑定書在卷可證（參本院卷第66頁背面），顯然被告梁天賜
    實質上未具有國小程度之文字使用能力。則以被告梁天賜對
    文字之低度使用能力，身為喑啞人士卻不諳手語，且長時間
    獨處，與外界溝通管道幾乎關閉，有關政府及媒體對本件詐
    欺犯罪之宣導，自非其所會及所能關注之事項。加以被告梁
    天賜又係智能不足，判斷能力不如正常智識能力之人，實難
    期待被告梁天賜對本案計畫性之詐欺取財犯罪有何理解，而
    能知悉或預見販賣門號、帳戶後，該門號帳戶可能被利用為
    與財產有關之犯罪工具。此亦可由被告梁天賜之弟即被告葉
    廣德於本院審理中證稱：伊平常與被告梁天賜住在一起，被
    告梁天賜係啟聰國小未畢業，對手語認識能力不高，伊平常
    與被告梁天賜的溝通，包括吃飯、洗澡、睡覺等日常生活事
    項，但複雜的動作、言語，被告梁天賜無法瞭解或處理。平
    日家人要被告梁天賜做什麼，被告梁天賜就會照做。是伊帶
    被告梁天賜去申辦門號、帳戶，伊叫被告梁天賜簽名，被告
    梁天賜就簽了，伊並沒有跟被告梁天賜說明申辦門號、帳戶
    用途。被告梁天賜也不瞭解。伊販賣門號、帳戶時，被告梁
    天賜在旁邊，但不知道賣帳號、門號的意義，及導致的行為
    後果等語而明（參本院卷第95頁至第98頁），並與高雄市立
    凱旋醫院就被告行為時之精神狀態鑑定結果認：「案主的智
    力為中度智能不足，且理解外界訊息及表達溝通能力顯有缺
    陷，並無金錢使用概念，遑論申辦及買賣帳戶等更複雜之金
    融行為，因此評估案主於犯罪行為時因心智缺陷，致已達不
    能辨識其行為違法之程度。」互相符合（參本院卷第67頁鑑
    定報告）。是被告梁天賜因身心缺陷，至其對被告葉廣德交
    付上開門號、帳戶予他人會遭詐騙集團使用為詐欺取財犯罪
    工具一節，並無知悉或預見之可能，其對本件正犯之犯罪，
    即無違法之認識，而欠缺幫助犯罪之故意，依照前開最高法
    院判例、判決意旨，自難以幫助犯論處。
  (三)至被告梁天賜雖曾於臺北受僱擔任鋁門窗工人（參本院卷第
    95頁被告葉廣德筆錄），然其工作當時之狀況，於精神鑑定
    時，經鑑定小組人員以電話聯絡當時之同事，同事表示被告
    梁天賜與同事間溝通產生嚴重問題，須一對一重複指導才可
    學習部分工作技能，僅可在旁人協助下從事簡單且重複性的
    工作，無法獨立作業，平日生活日用品均為同事代為採購，
    並無金錢交易行為，有前開精神鑑定報告可考。顯然被告梁
    天賜於工作時之身心狀況，與本院前開認定之狀況並無二致
    ，尚難以其曾經受僱工作，認其與正常智識能力之人相同，
    附此敘明。
五、綜上，公訴人所提證據，雖足以證明客觀上被告梁天賜確有
    與被告葉廣德共同前往公訴意旨所載地點申辦門號、帳戶後
    ，並陪同被告葉廣德將存摺及印章販售予他人。然因被告梁
    天賜身心缺陷，對上開客觀行為之意義，並無所悉，尚難認
    其對販賣門號、帳戶可能被利用為與財產有關之犯罪工具，
    而不具有幫助詐欺之犯罪故意。此外復查無其他積極事證足
    認被告有何幫助詐欺取財之故意，參照前述判例意旨，自應
    諭知無罪之判決。至臺灣高雄地方法院檢察署檢察官以99年
    度偵字第4472號移送併案審理部分（見本院卷第6 頁），因
    與本件被告所涉幫助詐欺罪嫌之犯罪事實相同，為事實上之
    同一案件，應為起訴效力所及，本院自得併予審理，因此無
    庸退回檢察官另行偵查，附此敘明。
據上論斷，應依刑事訴訟法第301條第1項，判決如主文。
本案經檢察官劉慕珊到庭執行職務
中    華    民    國   100    年    6     月    7     日
                  刑事第十四庭  審判長法  官  陳銘珠
                                      法  官  謝琬萍
                                      法  官  林揚奇
以上正本證明與原本無異。
如不服本判決應於收受判決後10日內向本院提出上訴書狀，並應
敘述具體理由。其未敘述上訴理由者，應於上訴期間屆滿後20日
內向本院補提理由書(均須按他造當事人之人數附繕本)「切勿逕
送上級法院」。
中    華    民    國   100    年    6     月    7     日
                                      書記官  何明昌
附表：
┌──┬───┬─────┬──────┬────┬─────┐
│編號│被害人│ 匯款時間 │  匯款地點  │匯款金額│ 得標商品 │
├──┼───┼─────┼──────┼────┼─────┤
│ 1  │張家茂│98年9月8日│台中縣大里市│3,500元 │Nokia 5530│
│    │      │14時10分許│國光路二段48│        │型手機    │
│    │      │          │1號「台灣銀 │        │          │
│    │      │          │行大里分行」│        │          │
├──┼───┼─────┼──────┼────┼─────┤
│ 2  │洪琬苓│98年9月8日│新竹地區    │3,500元 │外科手術口│
│    │      │16時許    │            │        │罩        │
├──┼───┼─────┼──────┼────┼─────┤
│ 3  │張淑秋│98年9月8日│台北縣三峽鎮│1,900元 │「華新摩戴│
│    │      │16時許    │文化路89號  │        │舒」口罩  │
├──┼───┼─────┼──────┼────┼─────┤
│ 4  │徐嘉雯│98年9月8日│台中縣大甲鎮│1,915元 │「魔獸世界│
│    │      │17時10分許│順天路405號 │        │」遊戲季卡│
│    │      │          │「彰化銀行大│        │          │
│    │      │          │甲分行」    │        │          │
├──┼───┼─────┼──────┼────┼─────┤
│ 5  │劉美怡│98年9月8日│網路ATM轉帳 │5,950元 │「華新摩戴│
│    │      │23時30分許│            │        │舒」口罩  │
├──┼───┼─────┼──────┼────┼─────┤
│ 6  │梁懷麋│98年9月9日│台南縣新市鄉│2,000元 │台糖蠔蜆錠│
│    │      │12時許    │「華南銀行新│        │          │
│    │      │          │市分行」    │        │          │
└──┴───┴─────┴──────┴────┴─────┘